臺灣臺東地方法院民事判決　　　　　　 96年度國簡上字第1號
上　訴　人　丁○○
被　上訴人　交通部公路總局高雄區監理所
法定代理人　丙○○
訴訟代理人　甲○○
訴訟代理人　乙○○
上列當事人間請求國家賠償事件，上訴人對於中華民國96年 3月
21日本院臺東簡易庭96年度東國簡字第1號第1審判決提起上訴，
本院於96年 5月30日言詞辯論終結，判決如下：
    主  文
上訴駁回。
第二審訴訟費用新臺幣壹仟伍佰元由上訴人負擔。
    事  實  及  理  由
一、按依本法請求損害賠償時，應先以書面向賠償義務機關請求
    之，國家賠償法第10條第 1項定有明文。本件上訴人曾於民
    國95年10月19日向被上訴人提出請求國家賠償，經被上訴人
    以高違賠議字第0001號拒絕賠償，有卷附被上訴人拒絕賠償
    理由書可按，是原告提起本件訴訟，尚符合首揭法條規定，
    合先敘明。
二、上訴人起訴主張：被上訴人即交通部公路總局高雄區監理所
    於94年8月3日以東監違字第駕裁 81-Ｔ00000000號所為之裁
    決處分（下稱系爭處分），因東警交字第Ｔ00000000號交通
    罰單（下稱系爭罰單）送達過程有疏漏，向上訴人舊址送達
    ，致使上訴人無法收受，因而逾越繳納罰款之期限，而被上
    訴人以上開裁決處分裁罰原告新臺幣（下同）3,600 元，期
    間經過20日均無人查明新址，被上訴人表示並無違法，但無
    違法不代表沒有錯，豈可因找不到當事人就任由罰單金額變
    成 3,600元，況開立罰單之員警高志榮亦承認確有疏漏，是
    被上訴人行為確已造成百姓困擾及損失，爰依國家賠償法第
    2條第2項之法律關係，請求被上訴人應賠償上訴人10萬元之
    精神損失損害賠償（原審為上訴人敗訴之判決，上訴人不服
    提起上訴），並聲明：原判決廢棄。
三、被上訴人則以：上訴人於94年 4月19日因駕駛車輛違規經員
    警當場攔停舉發，以闖紅燈之違規事實，開立東交警字第Ｔ
    00000000號違反道路交通管理事件通知單，案經原舉發單位
    移交被上訴人臺東監理站入案後鍵入電腦列管，嗣因違規入
    案電腦報表欄顯示上訴人之汽車駕駛執照屬逾期未換領狀態
    ，本所臺東監理站遂將上開駕照逾期事由移回由原舉發單位
    查處，臺東縣警察局交通警察隊遂依上訴人違反道路交通管
    理處罰條例第22條第1項第6款之事實，併案開立系爭罰單，
    通知聯並由交通警察隊依法付郵郵寄，因「原址查無此人」
    事由遭郵局退回交通警察隊，該隊遂依行政程序法完成公示
    送達程序。後因上開案件遲未結案，被上訴人遂依法逕行以
    最高額裁決，並開立系爭處分書，並以上訴人於91年1月3日
    登錄之地址「臺東市○○街65號」列印送達，經上訴人依法
    提起聲明異議後經本院撤銷原處分，而上訴人繳納最低罰額
    罰鍰結案，嗣經上訴人提起國家賠償而經被上訴人拒絕。然
    （一）上訴人因其汽車駕駛執照逾期，經被上訴人依法移回
    原舉發單位裁處，相關程序於法有據，並無違失。（二）系
    爭罰單係由臺東縣警察局交通警察隊依權責併案舉發，所填
    載通知之違規駕駛人相關欄位資料，與東交警字第Ｔ000000
    00號違反道路交通管理事件通知單資料相符，經送達不到而
    依法為公示送達，經20日因無人領取，發生送達效力後，原
    舉發單位遂將案卷移送被上訴人處理，並於電腦鍵入「公示
    」等訊息辦理電腦連線列管作業，被上訴人依法逕依最高額
    裁處罰鍰，並以上訴人駕籍資料登錄地址挑檔列印，亦無違
    誤。（三）上訴人被攔查舉發時，其住址早已變更為「臺東
    市○○街65號」，惟違規單上填載上訴人地址為「臺東市○
    ○路○段474號」，罰單當場確認簽執時上訴人亦無提出質疑
    ，嗣系爭罰單復以「臺東市○○路○段474號」付郵送達，亦
    無故意過失等語置辯。並聲明：駁回上訴人之上訴。
四、下列事實為兩造所不爭執（見本審卷第56、57頁），並有卷
    附交通部公路總局高雄區監理所拒絕賠償理由書、國家賠償
    請求書、交通部公路總局臺東監理站東監違字第駕裁81-Ｔ0
    0000000 號裁決處分書、臺東縣警察局東警交字第Ｔ000000
    00、Ｔ00000000號通知單、公示送達移送清冊、掛號郵件收
    件回執聯附卷足憑，自堪信為真實，本院採為辯論及判決之
    基礎：
（一）上訴人於94年 4月19日因駕駛車輛違規經員警當場攔停舉
      發，以闖紅燈之違規事實，開立東交警字第Ｔ00000000號
      違反道路交通管理事件通知單，案經原舉發單位移交被上
      訴人入案後鍵入電腦列管。
（二）因被上訴人違規入案電腦報表欄顯示上訴人之汽車駕駛執
      照屬逾期未換領狀態，被上訴人遂將上開駕照逾期事由移
      回由原舉發單位查處，臺東縣警察局交通警察隊遂依上訴
      人違反道路交通管理處罰條例第22條第1項第6款之事實，
      併案開立系爭罰單，通知聯並由交通警察隊依法付郵郵寄
      ，因「原址查無此人」事由遭郵局退回交通警察隊，該隊
      遂依行政程序法完成公示送達程序。後因上開案件遲未結
      案，被上訴人遂依法逕行以最高額裁決，開立系爭處分書
      ，並以上訴人於91年1 月3 日登錄之戶籍地址「臺東市○
      ○街65號」列印送達，經上訴人依法提起聲明異議後經本
      院交通法庭撤銷原處分，而上訴人業於94年12月8 日繳納
      最低罰額罰鍰結案。
（三）上訴人被攔查舉發時，其住址早已變更為「臺東市○○街
      65號」，惟違規單上填載上訴人地址為「臺東市○○路○
      段474號」。
（四）上訴人曾於95年10月19日向被上訴人提出國家賠償之請求
      ，經被上訴人以高違賠議字第0001號拒絕賠償。
五、本件經兩造協議，並同意簡化爭點為（見本審卷第57頁）：
（一）被上訴人是否有國家賠償法第2條第2項前段所規定公務員
      於執行職務行使公權力時，因故意或過失不法侵害人民自
      由或權利之行為？
（二）上訴人是否得依民法第 195條之規定，請求精神上之慰撫
      金？若是，其可請求之金額為何？
六、按公務員於執行職務行使公權力時，因故意或過失不法侵害
    人民之自由或權利者，國家應負賠償責任，固為國家賠償法
    第2條第2項所明定；惟人民依此規定請求國家賠償，仍以受
    有不法之侵害為要件。又國家賠償責任之成立，以公務員不
    法之行為，與損害之發生，有相當因果關係為要件，苟有此
    行為，按諸一般情形，不適於發生此項損害，即無相當因果
    關係（最高法院75年度臺上字第525號、81年度台上字第274
    號判決要旨參照）。經查，上訴人所請求10萬元損害賠償項
    目為精神上之慰撫金，惟關於非財產上損害，僅於有法律特
    別規定的情形，始得請求相當金錢的賠償；所謂特別規定，
    主要指民法第 194條規定：「不法侵害他人致死者，被害人
    之父、母、子、女及配偶，雖非財產上之損害，亦得請求賠
    償相當之金額。」、第195條第1項規定：「不法侵害他人之
    身體、健康、名譽、自由、信用、隱私、貞操，或不法侵害
    其他人格法益而情節重大者，被害人雖非財產上之損害，亦
    得請求賠償相當之金額。其名譽被侵害者，並得請求回復名
    譽之適當處分。」。上訴人固因系爭處分而向本院提起聲明
    異議等救濟程序，然此訴訟過程為救濟權利所需行使之手段
    ，況上訴人汽車駕駛執照因逾期未換領之事實確然存在，上
    訴人聲明異議後經本院撤銷原處分，由上訴人繳納最低罰額
    罰鍰結案，顯難認上訴人因此救濟程序受有何身體、健康、
    名譽、自由、信用、隱私、貞操，或其他人格法益上之精神
    上重大侵害，亦與國家賠償法第2條第2項前段之要件不符。
    從而，上訴人主張被上訴人應依國家賠償法第2條第2項前段
    之規定，給付精神上之慰撫金10萬元予上訴人，即屬無據，
    應予駁回。原審為上訴人敗訴之判決，核無不合，上訴意旨
    仍執陳詞，指摘原判決不當，請求廢棄改判，為無理由，應
    予駁回。
七、本件事證已臻明確，兩造其餘攻擊防禦方法及所提證據，經
    審酌後，認與本院上開論斷無涉或無違，復於本判決結果不
    生影響，爰不一一論述，附此敘明。
據上論結，本件上訴為無理由，依民事訴訟法第 436條之1第3項
、第449條第1項、第78條，判決如主文。
中　　華　　民　　國　　96　　年　　6 　　月　　12　　日
                  民事庭    審判長法  官　楊智勝
                                  法  官　林恒祺
                                  法  官  陳弘能
以上正本係照原本作成
本件判決不得上訴
中　　華　　民　　國　　96　　年　　6 　　月　　12　　日
                                  書記官　陳俊吉
